【裁判字號】    93,重上更(一),36
【裁判日期】    950418
【裁判案由】    債務不履行損害賠償
【裁判全文】
臺灣高等法院臺中分院民事判決      93年度重上更(一)字第36號
上  訴  人  甲○○
訴訟代理人  江錫麒律師
被上訴人    乙○○
訴訟代理人  陳純仁律師
上列當事人間債務不履行損害賠償事件，上訴人對於中華民國91
年4月3日臺灣苗栗地方法院89年度重訴字第95號第一審判決提起
上訴，本院判決後，經最高法院第一次發回更審，本院於民國95
年3月28日言詞辯論終結，判決如下：
    主      文
上訴駁回。
第二審訴訟費用由上訴人負擔。
    事實及理由
甲、程序方面：
    按在第二審為訴之變更或追加，非經他造同意，不得為之，
    但請求之基礎事實同一，或擴張、減縮應受判決事項之聲明
    者，不在此限。民事訴訟法第466條第1項、第255條第1項第
    2、3款定有明文。本件上訴人於原審依民法第226條、216條
    規定，即以兩造系爭「口頭」購地契約（下述之）給付不能
    而生之損害賠償請求權，為訴訟標的，起訴請求被上訴人給
    付黃蘭芬轉付被上訴人之價金，即6,191,730元（嗣於更審
    前本院審理中即減縮為6,167,700元）及自89年6月30日起算
    之法定遲延利息，（查該價金係交通部台灣區○道○○○路
    局支付予地主黃蘭芬購地價金，再由黃蘭芬交付被上訴人）
    ；嗣於更審前本院審理中變更以系爭「口頭」購地契約請求
    權，作訴訟標的，肇因系爭「口頭」購地契約雖給付不能，
    但已轉換為代替物即上開6,167,700元價金，而前後兩訴之
    「標的物」相同，均為6,167,700元價金，且本件與原審之
    訴訟資料有共通性，自屬基礎事實相同，利息部分減縮自89
    年11月23日起算法定遲延利息，均應予准許上訴人為上開訴
    之變更，合先敘明。
乙、實體方面：
一、上訴人起訴主張：
（一）緣被上訴人乙○○係專業代書，知悉訴外人黃蘭芬所有坐
      落苗栗縣頭份鎮○○段○○段133地號土地（下簡稱系土
      地），經苗栗縣政府於民國（下同）78年5月15日公告徵
      收，並辦理徵收補償發放完竣，惟屆至87年止，仍未依徵
      收計畫開始使用，亦未依核准徵收原定興辦事業使用，原
      土地所有人黃蘭芬得依土地法第219條之規定，向該管苗
      栗縣政府聲請照徵收價額收回其土地。被上訴人乃於87年
      5月間，邀上訴人甲○○共同出資負擔黃蘭芬買回其土地
      價金，由上訴人負擔5/8，被上訴人負擔3/8，約定黃蘭芬
      買回其土地後應將所有權之二分之一移轉予兩造，兩造再
      依5:3之比例取得所有權（按即上訴人5/16；被上訴人3/1
      6），經上訴人首肯後，由被上訴人出面與土地所有人黃
      蘭芬洽辦買回事宜。
（二）其後，被上訴人於87年5月21日與黃蘭芬簽訂契約，願代
      黃蘭芬辦理買回手續，惟趁黃蘭芬不諳買回之法律關係，
      竟隱瞞兩造願替黃蘭芬負擔買回價金之承諾，而另約定買
      回之價金新台幣（下同）$3,925,522.全額由黃蘭芬負擔
      ，買回後土地應移轉二分之一所有權予被上訴人作為酬庸
      （此時被上訴人對黃蘭芬隱瞞上訴人之存在），被上訴人
      得指定登記名義人；之後，黃蘭芬得知買回土地乃其法律
      上本有之權利，被上訴人僅以黃蘭芬名義向苗栗縣政府表
      示買回，不負擔買回價金，卻立即不勞而獲得土地二分之
      一之權利，上述約定對黃蘭芬顯然不公平，乃於87年7月3
      0日撤銷上開約定。
（三）被上訴人見到手之利益瞬時變成泡影，又深怕訛詐黃蘭芬
      應負擔全額買回價金之事實曝光於上訴人 (因被上訴人對
      黃蘭芬係無償取得土地所有權之二分之一，對上訴人則可
      詐取買回款$3,925,522.之5/8即$2,452,451.），藉口黃
      蘭芬要求再兩造除應負擔買回款全額外，應再補償其二百
      萬元方答應辦理買回案，而於87年12月18日，邀上訴人之
      配偶林華沐代理上訴人一同前往台北市黃蘭芬住處，經協
      商後雙方達成共識，買回之全部價金由兩造負擔，黃蘭芬
      不再要求補貼2,000,000元；翌日即19日（查被上訴人陳
      稱係87年11月下旬，下述之），被上訴人將蓋妥出賣人黃
      蘭芬印鑑章，同意移轉土地持分額5/16予上訴人之『買賣
      所有權移轉契約書』出示於上訴人夫婦 (即黃蘭芬移轉土
      地所有權二分之一予兩造，兩造再依5:3之出資比例，各
      自取得持分額5/16及3/16)，以取信於上訴人後，上訴人
      乃於同日將應負擔之5/8價金、被上訴人亦將其應負擔之
      3/8一起繳入台灣土地銀行頭份分行代發苗栗縣政府徵收
      各項補償費專戶。（被上訴人應負擔之3/8價款為$1,472,
      071.，惟其資金不夠，僅提出$1,100,000，其餘數額由上
      訴人暫墊）。
（四）嗣苗栗縣政府於88年1月14日同意系爭土地辦理撤銷徵收
      登記，並於次 (15)日登記為黃蘭芬所有，被上訴人隨後
      於88年1月18日，向苗栗縣稅捐稽徵處竹南分處辦理黃蘭
      芬移轉土地所有權予兩造前之申報土地增值稅手續時，竟
      將申報書及『買賣所有權移轉契約書』內上訴人應分得之
      持分額5/16，竄改為2/16，另將被上訴人指定登記名義人
      林聰賢應分得之持分額，由3/16增加為6/16，嗣經上訴人
      發覺有異，於88年2月10日前後前往苗栗縣稅捐稽徵處竹
      南分處查詢始知上情，因認被上訴人犯有刑法第216條、
      第211條行使偽造私文書罪嫌，依法提起自訴，案經本院
      刑事庭90年度上訴字第1062號，於91年5月8日判決被上訴
      人行使變造私文書，處有期徒刑六月在案，嗣經最高法院
      於94年11月24日以94年度台上字第6559號判決撤銷上開刑
      事判決，發回本院審理中。
（五）又系爭土地之所有權移轉登記手續，因上訴人揭發前述犯
      罪弊端，致移轉登記之手續暫停辦理，土地所有權仍全部
      登記為黃蘭芬單獨所有；之後，因交通部台灣區○道○○
      ○路局需使用該地作為中山高速公路頭份交流道用地，乃
      於89年5月6日，向黃蘭芬洽購該筆土地，購買之價格經協
      議為：(一)土地依公告現值計價。(二)另加發四成獎勵金
      ，及每公頃一百二十萬元之配合施工獎勵金。
（六）黃蘭芬因此將系爭133地號土地之所有權全部移轉登記予
      交通部台灣區○道○○○路局及苗栗縣政府，並受領買賣
      總價金為$33,022,560.；至此，兩造間之給付標的，因情
      事變更由不動產所有權轉換成為金錢給付；之後，黃蘭芬
      將總價金為$33,022,560.扣除施工獎勵金$128,160.後，
      就其中之半數即$16,447,200.轉付予被上訴人，被上訴人
      亦允諾將自行處理與上訴人間之內部關係，惟被上訴人迄
      今仍未按照兩造間5:3之出資比例，將上訴人應取得款項
      $10,279,500.轉付上訴人（$16,447,200.×5/8=$10,279,
      500.）；為此，上訴人分別就被上訴人有爭執之3/16持分
      及不爭執之2/16持分之價金給付請求權，先後提起兩宗訴
      訟，本件為其中請求被上訴人應給付相當於經其竄改土地
      持分3/16(即按出資比例3/8計算之價款)之價款$6,167,70
      0.；另件則請求被上訴人應給付相當於土地持分2/16（按
      出資比例2/8計算之價款）之價款$4,111,800元，即本院
      93年度上更一字第58號債務不履行案件。
（七）又本件兩造間之法律關係為「合資向黃蘭芬購買土地後各
      自受移轉5/16持分額及3/16持分額之契約」（下簡系爭購
      地契約），因無經營共同事業之內涵，故不能直稱為合夥
      契約，亦無合夥關係終結清算之問題。再者，鄧福興案、
      蔡陳芳美案、黃姜碧雲案、祭祀公業鍾璠麟案、黃蘭芬案
      係先後各別商議，各別發生，非同時間發生，且兩造對於
      各地主應分擔之繳回款，其數額及條件亦非同時確定，故
      於理不可能有一個投資契約，處理五個個案之情形，被上
      訴人主張係一個投資契約，處理五個案，無非欲將其他各
      案(甚至於不存在之鄧鼎承案)納入本件法律關係，並將林
      華沐捲入本案，以遂其抵銷之說詞，應非可採。
（八）被上訴人之清償期於88年1月間辦理土地增值稅申報及隨
      後之移轉登記手續時已屆至，惟因當時被上訴人涉嫌偽造
      文書已如前述，致土地所有權無法如期移轉予上訴人，之
      後土地所有人黃蘭芬將該筆土地所有權全部出賣予交通部
      台灣區○道○○○路局及苗栗縣政府，因此對兩造造成給
      付不能，而以出售土地價款之半數即$16,447,200.，替代
      原有土地所有權之給付，經被上訴人受領完畢，被上訴人
      依兩造間前述契約關係，應按兩造間出資比例分配黃蘭芬
      提出之替代給付，惟迄今未完成給付，為此提起本訴，請
      求被上訴人給付替代給付額之3/8，即$6,167,700元。
二、被上訴人則以：否認與上訴人於87年5月間有任何出資合約
    ，亦否認於88年1月18日係擅自塗改上訴人之持分，且否認
    係未經上訴人同意而擅自將上開十六分之五之土地讓售予苗
    栗縣政府，並否認上訴人曾代墊372,071元。因此上訴人基
    於契約關係請求被上訴人負擔債務不履行之損害賠償責任，
    顯無理由。證人即被上訴人之配偶林華沐雖出庭作證附和上
    訴人之主張，惟林華沐與上訴人為配偶關係，其利害關係一
    致，證詞有偏頗之虞，顯不足採信。又被上訴人係與上訴人
    之丈夫林華沐曾有出資合約，當時所約定之合作對象為五個
    案件（下簡稱系爭合作案件），即第一案鄧鼎承（含鄧福興
    ），第二案蔡陳芳美，第三案黃姜碧雲，第四案祭祀公業鍾
    璠麟嘗，第五案黃蘭芬，均為林華沐與被上訴人當面洽商，
    且共同與前開當事人洽談而定案者，在洽商過程中上訴人並
    未參與其事，衡以經驗法則，被上訴人自不可能與上訴人簽
    訂任何共同出資之契約。被上訴人之合作對象為林華沐而非
    上訴人，上訴人僅為林華沐之指定登記名義人而已，一如被
    上訴人指定將土地登記於配偶韋玉菊及友人林聰賢名下之作
    法相似，在林華沐與韋玉菊及林聰賢之間亦無合約關係，彼
    等間亦不得依約請求履行契約或損害賠償。被上訴人與林華
    沐合作之前開五個案件，各案之投資比例與應繳款項因個案
    不同，而有所不同，事先僅確定委託人之出賣持分，即先簽
    訂公契等移轉登記書類，上訴人與被上訴人及介紹人羅明發
    之出資比率未確定，例如黃姜碧雲及黃蘭芬案原簽訂之私契
    內載無需繳款，而係以被上訴人代辦所委任事宜之酬金抵充
    ，另如祭祀公業鍾璠麟嘗案原所簽立之公契等移轉書類亦同
    前，僅先確定出賣人之移轉應有部分，林華沐（其後來指定
    其應有部分之登記名義人為甲○○）被上訴人（指定登記名
    義人為韋玉菊）之分配比例尚未確定，而於最後繳款前方再
    協議林華沐與被上訴人分配之應有部分比例，並非原公契所
    示之十六分之五及十六分之三之比例，而係各十六分之四。
    林華沐要與被上訴人清算，應五個案件均一併為清算，在雙
    方未清算完畢之前，被上訴人無需就單獨案件對林華沐為付
    款。上訴人本身與被上訴人間並非契約當事人，因此被上訴
    人認為上訴人本身無權向被上訴人請求移轉土地過戶以及請
    求債務不履行之損害賠償。退步言之，如本院認為上訴人有
    此權利，惟上訴人之權利既係來自林華沐，其自應承擔林華
    沐之債務與負擔，被上訴人得以對林華沐之請求權對抗上訴
    人。再者，依林華沐與被上訴人與黃姜碧雲就有關苗栗縣頭
    份鎮○○段○○段145-1地號土地之申請撤銷徵收以原徵收
    價買回等事宜所達成協議，並推由被上訴人與黃姜碧雲於86
    年9月22日簽訂買賣契約書，嗣於87年9月14日又協議應於87
    年9月15日給付黃姜碧雲540,000元，黃姜碧雲於取得上開款
    項同時繳付土地全部買回款，並約定被上訴人與林華沐倘於
    87年12月15日前未完成再徵收上開145-1地號土地事宜時，
    被上訴人與林華沐應於88年1月10日給付黃姜碧雲5,400,000
    元正以供黃姜碧雲運用，直到145-1地號土地再徵收領取補
    償費日起7日內無息返還被上訴人與林華沐，黃姜碧雲始同
    意而於87年12月2日完成上開土地由黃姜碧雲名下移轉應有
    部二分之一予被上訴人與林華沐指定之名義人之手續（乙○
    ○指定名義人韋玉菊登記應有部分3/32，林華沐指定名義人
    甲○○登記應有部分10/32，羅明發登記應有部分3/32）。
    然嗣逾87年12月15日上開土地仍未再徵收，依約被上訴人與
    林華沐原應給付黃姜碧雲5,400,000元以資運用，惟林華沐
    未繳錢，經被上訴人與林華沐之一再請求、洽商，黃姜碧雲
    始同意被上訴人與林華沐所承諾之自87年12月底開始每三個
    月由林華沐與被上訴人補貼黃姜碧雲540,000元直至上開145
    -1地號土地公布再徵收時止，而未向被上訴人與林華沐請求
    一次給付五百四十萬元以供運用。被上訴人與林華沐於87年
    12月底雖有電匯540,000元予黃姜碧雲，然林華沐自88年3月
    底起即未依約給付黃姜碧雲540,000元之補貼款（僅被上訴
    人於88年3月24日依其所取得之土地應有部分比例電匯予黃
    姜碧雲101,300元），迄89年5月31日上開土地出售予國道高
    速公路局止，林華沐已積欠黃姜碧雲2,486,250元，經黃姜
    碧雲來函催告，並表示若不付，將提起訴訟，林華沐迄未置
    理，被上訴人因係出面簽約人，不能不理，故業已自黃蘭芬
    匯來之款中撥款代為清償，因此自得扣抵應分配予林華沐之
    款項。上訴人雖主張系爭土地遭被上訴人擅自決定出售予苗
    栗縣政府云云，惟該等土地之同意由苗栗縣政府價購，乃林
    華沐與上訴人均同意者，上訴人本身亦有部分鄰地亦均同意
    由苗栗縣政府價購，並已領取價購款，何能謂被上訴人擅自
    獨斷為該行為。其基此而主張債務不履行或給付不能之損害
    賠償，實無理由。上訴人於88年間竟然勾結其配偶林華沐，
    偽稱被上訴人偽造文書及盜刻其印章等，向原法院自訴被上
    訴人偽造文書（88年度自字第18號），亦獲無罪判決，雖上
    訴人向上訴鈞院並經鈞院撤鎖改判被上訴人變造私文書，並
    處有期徒刑六月在案，惟被上訴人不服，上訴於第三審最高
    法院中，嗣經最高法院於94年11月24日以94年度台上字第
    6559號判決撤銷上開刑事判決，發回本院刑事庭審理中。又
    查，將被上訴人的勞務出資及規費、印花稅加入計算，經徵
    得林華沐同意，始更改系爭土地過戶之持分，綜上所述，上
    訴人之請求顯無理由等語，資為抗辯。
三、本件上訴人於原審起訴聲明為：(一)被上訴人應給付上訴人
    6,191,730（嗣於第二審程序中減縮為6,167,700元）及自89
    年6月30日起（嗣於第二審程序中減縮自89年11月23日起）
    至清償日止按年息百分之五計算之利息。(二)訴訟費用由被上
    訴人負擔。(三)上訴人願供擔保請准宣告假執行。原審對於上
    訴人之請求，判決上訴人全部敗訴，並駁回其假執行之聲請
    ，上訴人全部聲明不服，其上訴聲明為：(一)原判決廢棄。(二)
    被上訴人應給付上訴人6,167,700元，及自89年11月23日起
    至清償日止，按年息百分之五計算之利息。(三)第一、二審之
    訴訟費用均由被上訴人負擔。(四)願供擔保請准宣告假執行。
    （超過6,167,700元及自89年11月23日起至清償日止，按年
    息百分之五計算之利息部分，因上訴人未聲明不服而敗訴確
    定）；被上訴人則求為判決駁回上訴，如受不利判決，願供
    擔保請求免為假執行。
四、查被上訴人與上訴人或訴外人林華沐「口頭訂立」系爭購地
    契約，並約定共同出資代訴外人黃蘭芬買回遭苗栗縣政府徵
    收之系爭133號土地後，再依出資比例分配系爭土地之應有
    部分二分之一（即甲○○5/16；乙○○3/16《指定登記予林
    聰賢名下》），嗣由被上訴人與黃蘭芬簽訂買賣契約，代爭
    取買回該土地，並約定由被上訴人取得其應有部分1／2，而
    於移轉公契上記載上訴人及被上訴人所指定之林聰賢為土地
    登記名義人。而上開買回款項，乃於87年12月19日，從上訴
    人設於土地銀行頭份分行之活期儲蓄存款帳戶領出200萬元
    ，及從訴外人即上訴人之配偶林華沐設於同分行之活期儲蓄
    存款帳戶領出82萬5522元，均由林華沐出面辦理，同日從被
    上訴人設於同銀行他分行之活期儲蓄存款帳戶內跨行領出
    110萬元部分，則由被上訴人同時間自行辦理，三者加計共
    392萬5522元，於當日由被上訴人填寫存款憑條，內載存款
    人甲○○及林聰賢，存入苗栗縣政府設於同分行之徵收專戶
    ，使該土地於88年1月15日回復為黃蘭芬所有, 嗣辦理過戶
    時，兩造就過戶之系爭土地應有部分有爭執，致被上訴人未
    能完成過戶手續，而系爭土地仍由黃蘭芬單獨所有，並為交
    通部台灣區○道○○○路局洽購作為中山高速公路頭份交流
    道用地，而黃蘭芬將交通部台灣區○道○○○路局購地價金
    ，扣除施工金後，就其中之半數即16,447,200元轉付被上
    訴人（即系爭土地應有部分二分之一之代替金），惟迄今被
    上訴人仍未能按上開出資比例分配土地之代替金予上訴人等
    事實，有被上訴人於87年5月21日與訴外人黃蘭芬訂定買賣
    契約乙份、臺灣土地銀行頭份分行銀行取款傳票共三紙、存
    款傳票本乙紙、系爭土地登記簿謄本手抄本乙份、被上訴人
    88年1月18日申報土地增值稅之申報書及土地買賣所有權移
    轉契約書乙份、交通部台灣區○道○○○路局89年5月3日路
    八九字第○九一四二號函及交通部台灣區○道○○○路局於
    民國89年4月28日上午十時於苗栗縣頭份鎮公所會議室與地
    主就中山高速公路頭份交流道改善工程用地協議價購協調會
    會議紀錄各乙份、系爭土地登記簿謄本、被上訴人民國八十
    九年六月十四日宋屋郵局第三一九號、同年月十九日平鎮宋
    屋郵局第三二三號存證信函共兩份、上訴人民國八十九年六
    月廿一日頭份上公園郵局第七五號寄發之存證信函乙份、被
    上訴人於民國八十九年七月十三日中壢郵局第一四七九號存
    證信函乙份、和解書傳真二份、取款憑條及繳款書各乙份、
    讓與契約書正本乙份、存證信函乙份、被上訴人於民國八十
    九年七月十三日中壢郵局第一四八○號及同年十一月九日宋
    屋郵局第四五三號存證信函乙份（均影本）等為證（見原審
    第1卷第11至37頁），兩造除對系爭購地契約究係上訴人或
    其夫林華沐與被上訴人口頭約定有爭執外，其餘不爭執，則
    此不爭執部分，自堪信為真實。
五、次查上訴人主張系爭「口頭」購地契約之當事人為甲○○與
    乙○○，且被上訴人未依兩造出資比例（5:3），將系爭土
    地之應有部分過戶予上訴人，甚且變造私文書罪嫌，即於系
    爭土地增值稅申報書及系爭土地買賣所有權移轉契約書，將
    甲○○5/16部分，竄改為2/16；乙○○《指名登記予林聰賢
    名下》3/16部分，竄改為6/16等詞。惟經被上訴人所否認，
    並辯稱系爭「口頭」購地契約之當事人乃林華沐（按即甲○
    ○之夫）及被上訴人乙○○；又伊徵得林華沐口頭同意，更
    改上開系爭土地之持分云云，是本件所應審究者，厥為系爭
    購地契約之當事人、系爭土地持分更改是否徵得林華沐同意
    及本件為獨立之契約或與其他四合作案為同一契約﹖
（一）上訴人於本案經最高法院發回後，陳明更審前關於基於契
      約關係之當事人為主張，非受讓林華沐對被上訴人之債權
      而為請求，雖第一審程序上訴人曾有後者之陳述，當時係
      以如果法院認定契約關係存在於林華沐與被上訴人間為條
      件，則上訴人受讓林華沐對被上訴人之債權為請求，嗣更
      審前本院認定上訴人為契約當事人，則上述條件即不再援
      用（本院第1卷第37頁），是以上訴人於本件經最高法院
      發回後，即不再主張債權係受讓自訴外人林華沐，而始終
      主張系爭「口頭」購地契約之當事人為兩造。
（二）查上訴人主張系爭「口頭」購地契約之當事人乃甲○○與
      乙○○，無非以總出資額為3,925,522元，上訴人出資係
      負擔買回款總額之5/8即2,453,451元，被上訴人之出資則
      係負擔買回款總額之3/8即1,477,271元，並提出上訴人之
      取款憑條為證（見本院第1卷第132至135頁）。且上開系
      爭土地增值稅申報書及系爭土地買賣所有權移轉契約書上
      之承買人（權利人），亦載明為「甲○○」「林聰賢」，
      有該契約申報書、買賣契約書在卷可按（見原審第1卷第
      20頁），又被上訴人自認有於87年12月19日，持公契書前
      來苗栗縣頭份鎮公所前，請上訴人確認應獲得之持分後，
      方由上訴人指示林華沐與被上訴人共同前往台灣土地銀行
      頭份分行辦理轉帳繳入買回款之事實無誤。果被上訴人僅
      係本件買回案之單純資金提供者，僅需由林華沐與上訴人
      部商量資金調度之方法即可，被上訴人何須於繳款之前，
      請上訴人檢視公契書之重要文件，況證人羅明發、林華沐
      均證稱林華沐僅係上訴人之代理人，契約當事人係上訴人
      等語，此亦符合男主外、女主內之傳統家庭分工方式，且
      經林華沐為對外之代理人後，更符合思股判決所認「兩造
      合作之內容乃包括尋找符合得以買回土地之地主，慫使該
      地主同意出面爭取買回，與地主洽談分配利益之條件，代
      為設法提出申辦，或提供資金及存入款項等項目在內」之
      內外分工原則，從而思股判決認為上訴人非契約當事人一
      節，應有誤會等語為其依據。惟查：
（三）契約係雙方當事人相互為對立之意思表示合致而成立，參
      與訂立契約者，是否為契約之主體，自須視雙方是否具備
      主觀之合致。本件上訴人所主張所謂「合資購買土地各自
      受移轉土地持分之契約」，實乃先探悉原有地主土地遭徵
      收逾限未使用得以原價買回之情形，前往慫恿該地主，並
      代以設法爭取及代辦買回之手續，其間或須代地主先為籌
      資，或無庸出資，而僅代以申辦，如須出資，則於與該地
      主談妥條件，並簽約後，始須提出資金，以供存入代發政
      府各項補償專戶，俟土地所有權恢復為該地主所有，再由
      地主移轉土地所有權之若干比例之持分作為報酬，此據被
      上訴人、參與黃姜碧雲案之羅明發及證人即原地主黃姜碧
      雲、黃蘭芬之代理人黃郁翔供證明確（詳後述）。復有與
      黃姜碧雲訂立之承諾書、協議書、買賣契約書等內容足參
      （發回前本院第1卷第162至165頁），並有本件被上訴人
      與訴外人黃蘭芬所訂之買賣契約書及承諾書可參（發回前
      本院第1卷第166至170頁），因黃姜碧雲案與本案有殊多
      相似之處，且被上訴人分別與訴外人黃姜碧雲及黃蘭芬所
      訂之買賣契約書及承諾書亦均雷同，是以黃姜碧雲之合作
      案足供本院認定之參考。是依其情形析之，合作之內容乃
      包括尋找符合得以買回土地之地主，慫使該地主同意出面
      爭取買回，與地主洽談分配利益之條件，代為設法提出申
      辦，或提供資金及存入款項等項目在內，在在須賴提供資
      訊、知識及程序服務，並非單有資金，即可致之。且提供
      資訊、知識服務，參與說服地主及談判者，則非任何人皆
      得為之，但提供資金，則無此限制。且提供資金，受配土
      地，僅為最後取得利益之手段而已，或可能為第三人利益
      契約之第三人。自不能以資金提供者或受指定分配利益者
      為認定契約當事人之唯一標準。
（四）證人即黃蘭芬之子黃郁翔於本院92年度上字第225號案件
      中黃郁翔證稱：「（黃蘭芬與乙○○間）合作關係。補償
      （即買回土地）爭取後，我們得到1／2土地，另1／2當作
      給乙○○報酬用，實質上不算買賣」、「我們不知道有這
      個訊息（指依土地法行使買回權），這個訊息是乙○○提
      供給我們，我們也沒有爭取自己辦，而答應1／2給乙○○
      辦」等語（筆錄影本見原審第2卷第48至53頁），證人黃
      姜碧雲亦於於本院92年度上字第225號案件中供稱：「代
      書乙○○主動向我說土地被徵收可以買回來，黃代書與林
      華沐一起來，黃代書稱可以幫我處理，而以一半土地給他
      作為代價，一切費用由他們支付，林華沐稱他是公務員不
      便出名，故由代書出名處理」等語（筆錄影本見本院第
      1卷第135、136頁），證人即參與鄧福興案合作之羅明發
      於本院90年度上字第208履行契約案件中證稱：委託書裡
      面乙○○出資，他有簽委託書，當時我不信任乙○○，才
      把資金交給林華沐，林華沐是主導這片土地的（影本見本
      院第3卷第197頁）。而被上訴人與鄧炳琳間因而就委任處
      理被徵收土地而有訴請履行契約之爭訟，此有本院90年度
      上字第164號判決附卷足稽（本院第2卷第104至119頁）。
      是上述協助地主買回土地再受分配土地之情形，尚非單純
      之買賣土地，而係說服有買回權之地主，另提供資訊、勞
      務服務而受報酬之無名契約，上訴人指為「合資購買土地
      各自受移轉土地持分之契約」，伊僅單純出資之說詞，即
      與實際情形有間。
（四）上訴人於本院90年度上訴字第1062號偽造文書案之刑事上
      訴理由狀中自陳：黃蘭芬、黃姜碧雲買回案原均由地主自
      負金額原徵收土地價金，被上訴人與黃蘭芬於87年5月21
      日訂立委託書，由被上訴人代辦撤銷徵收手續，約定買回
      價金由黃蘭芬負擔，土地回復為黃蘭芬名下後，移轉1／2
      所有權作為報酬；嗣黃蘭芬得知撤銷徵收手續甚為簡單，
      前揭約定不公，乃於87年7月30日以存證信函通知撤銷前
      述約定。被上訴人於87年12月18日邀林華沐同往黃蘭芬家
      中，協商後，雙方同意由被上訴人及林華沐負擔全額買回
      價款，並得移轉受讓1／2之土地權利等語（影本見本院第
      1卷第127、128頁）。而證人羅明發於本院93年度上更一
      字第58號案件中證稱：本件買回黃蘭芬名下系爭土地之案
      件，上訴人並未參與任何工作，均由其夫林華沐出面....
      買回案件的主導權是被上訴人與林華沐，上訴人沒來談過
      等語（筆錄影本見本院第3卷第222頁）。益證決定以此代
      辦撤銷被徵收土地圖得鉅額利潤、參與說服有買回權利之
      地主同意委任、提供撤銷被徵收土地及買回手續服務者，
      均係林華沐與被上訴人所為。再依當時被上訴人與地主訂
      約所須說服地主之條件，及林華沐承辦黃蘭芬88年1月18
      日申請書，曾在黃蘭芬所提之「確無訂立三七五租約申請
      書」上批註，有申請書影本一份在卷（發回前本院第1卷
      第258頁）；另林華沐當時係頭份鎮公所都市計畫承辦人
      員，上訴人係任頭份鎮公所管理員、課員等情，有苗栗鎮
      頭份鎮公所函影本在卷可稽（本院第3卷第218至220頁）
      ，因上訴人所擔任工作均與地政無關，而林華沐既有權在
      黃蘭芬之申請書上批註，則其參與說服地主同意委任之工
      作，自較有說服力。
（五）另被上訴人與黃蘭芬於88年6月23日訂定協議書，而於89
      年5月25日再與黃蘭芬訂定補充協議書之緣由，乃當時已
      獲悉89年4月29日所召開之協調會會議結論暨苗栗縣政府
      將發給前開土地之徵收（價購方式）補償費（如原審第1
      卷第22頁之交通部台灣區○道○○○路局函），黃蘭芬主
      張動工獎勵金乃額外之利益，不屬土地之徵收補償金，因
      此要求該部分要全歸伊領取。而該補充協議書（原審第1
      卷第236頁）中第一條並約定「乙方承諾於收到甲方所付
      依八十八年六月二十三日之協議書第二條之款項後將用以
      自行處理其內部與其他投資人（林華沐、甲○○、林聰賢
      ）之分配事宜，如有任何財務分配糾紛，應由乙方自行理
      直，與甲方無涉」之約定，乃基於被上訴人與黃蘭芬有關
      該土地之公契上之買方係甲○○（係林華沐指定之登記名
      義人）與林聰賢（係被上訴人所指定之登記名義人），而
      黃蘭芬亦清楚地知道該土地之出面接洽辦理撤銷徵收及後
      來之買回之權利人為被上訴人及林華沐，故被上訴人為了
      讓黃蘭芬放心，故表示被上訴人將自行處理其內部與其他
      投資人（林華沐、甲○○、林聰賢）之分配事宜。被上訴
      人雖列甲○○之名，惟僅是因渠是林華沐指定之登記名義
      人而已（與被上訴人之登記名義人指定為林聰賢一樣），
      上訴人仍非被上訴人與黃蘭芬之合作案之當事人，蓋合作
      契約之當事人為林華沐。此以該補充協議書於甲○○之前
      列出林華沐，茲由其列名之順序，即可知被上訴人簽訂該
      補充協議書之真意所在。且再以被上訴人處理與黃蘭芬之
      權利義務事宜均曾通知林華沐及上訴人，此有上訴人所提
      呈之89年6月14日宋屋郵局第319號及同年月19日平鎮宋屋
      郵局第323號存證信函及89年7月13日中壢郵局第1479號存
      證信函可稽（原審第1卷第27、28、37頁），足見被上訴
      人就向黃蘭芬追索補償款及領款以及概算之情況均曾通知
      林華沐與上訴人。而被上訴人寄存證信函通知之對象為林
      華沐（如上1479號存證信函），至於上訴人甲○○僅為副
      本收受者，可見與被上訴人合作之對象確為林華沐而非上
      訴人。
（六）綜合上開各情觀之，本件應係由林華沐為當事人並參與履
      行被上訴人與有買回權地主契約內容，始符合被上訴人對
      當事人之認知。
（七）雖證人羅明發亦曾於本院93年度上更一字第58號案件中證
      稱：林華沐有說其係代理上訴人出面云云（本院第3卷第
      222頁），惟其於本件中，對法官質以林華沐有無提及何
      人出錢？則證稱：出名字可能是他的太太、出面協調的是
      林華沐本人（見原審第1卷第151至57頁），即證羅明發並
      未確定林華沐是否有代理權，所述與本件中陳述不一，況
      證人羅明發於本院93年度上更一字第58號案件亦證稱：伊
      聽說黃先生有門路買回土地，所以伊才介紹給伊岳父認識
      ，要介紹給岳父認識之前，伊與乙○○、林華沐有先開會
      ，就買回案談成後，三人利益分配的問題．．．，買回案
      件之主導權是被上訴人與林華沐等語（筆錄影本見本院第
      3卷第222頁）。是證人羅明發證稱林華沐係代理上訴人，
      既與前節所述不符，縱確係聽自林華沐，亦與本院調查結
      果所認定之事實不合，而無可採。
（八）至證人即上訴人之夫林華沐固於本院93年度上更一字第58
      號案件證稱：所有與被上訴人合作代申請撤銷被徵收土地
      案件，原先均以上訴人為當事人，後來蔡陳芳美案、鄧福
      興案與祭祀公業鍾璠鱗案改伊為當事人等語（筆錄影本見
      本院第3卷第227頁），惟此與上訴人於同案中所稱：「黃
      蘭芬案、鄧福興案、黃姜碧雲案當事人是我，其餘蔡陳芳
      美與祭祀公業案當事人是林華沐，本來當初談的當事人都
      是我，後來88年5月24日協議變更當事人為林華沐，．．
      ．」等語（筆錄影本見本院第3卷第225頁）。兩者就五個
      代申請撤銷案件，何者為當事人所述已有不一；又證人林
      華沐於原審89年度訴字第302號案中證稱：被上訴人係於
      86年5、6月至伊家，與伊及伊妻即上訴人商談，而確定由
      上訴人投資黃姜碧雲、黃蘭芬、蔡陳美芳三案云云（筆錄
      影本見本院第3卷第232頁），上訴人於同案中則稱：「黃
      蘭芬部分於87年12月19日當天，在頭份鎮公所前的廣場，
      由我與先生（林華沐）及被告談好，由我投資」等語（筆
      錄影本見本院第3卷第234頁），亦不相符。況被上訴人與
      黃蘭芬之契約早於87年5月21日即訂立，約定同意買回土
      地分配予被上訴人，此有買賣契約書在卷足稽（發回前本
      院第1卷第166至170頁），而上訴人於本件發回前之本院
      91年重上64號案件中亦曾主張黃蘭芬案，其係受讓自林華
      沐之債權，顯見上訴人其實亦不能確信其是否為黃蘭芬案
      之契約當事人。綜上證人林華沐所證，與事實不符，不足
      取信。縱認由上訴人提供資金繳款，或提供資金投資，其
      後並以之為土地登記名義人屬實，頂多亦僅為其權利量化
      即指定為受登記利益之情形而已。是上訴人以其為與被上
      訴人簽訂上開與地主締結買回土地受分配土地之產權移轉
      登記名義人，進而主張其為該契約之當事人，係行使契約
      當事人之權利，洵屬無據。
（九）再者，上訴人以上述與地主締約買回被徵收土地而受分配
      土地利益之情形，依序有鄧鼎承（含鄧福興），蔡陳芳美
      、黃姜碧雲、黃蘭芬、祭祀公業鍾璠麟五案，其提出資金
      者，不當然登記為受分配土地之登記名義人，被上訴人部
      分，則多以其妻韋玉菊，友人林聰賢名義登記，上訴人夫
      妻則皆有登記為土地登記名義人之情形，此有被上訴人所
      提出之明細表（發回前本院第1卷第82頁）、投資案流程
      表（本院第3卷第240至260頁）及土地買賣契約書、委託
      書、承諾書、協議書、確認書（發回前本院第1卷第158至
      177頁、184頁、204頁、207頁）、存提款資料（發回前本
      院第1卷第94頁、101頁、102頁、106至110頁）、土地買
      賣所有權移轉契約書等（發回前本院第1卷第87至93頁、
      103至105頁、171頁、186至189頁）在卷可稽。其中黃姜
      碧雲一案，僅由林華沐出資84萬元，上訴人並未出資，但
      所取得之土地卻全部登記於上訴人名下；鄧福興案，係由
      林華沐名下出資2,277,076元，上訴人並未出資，惟其中
      頭份鎮○○段146之1號土地則登記於上訴人名下，亦有土
      地買賣所有權移轉契約書、取款憑條、存款憑條附卷足證
      （發回前本院第1卷第101至104頁）。足證實際出資人與
      土地之登記名義人未必相同。且依上訴人所述，其於黃蘭
      芬之本案，亦只自其帳戶內提出資金200萬元，另825,522
      元則取自其夫林華沐之帳戶。上訴人並曾於本案中具狀自
      承：伊夫妻為聯合財產制，「出資」向乙○○買受土地持
      分並自甲○○之存款簿內提領，甲○○與林華沐二人焉有
      不知之理（原審第2卷第69頁），另於本院90年度上字第
      225號案件中具狀陳稱：其夫妻二人未約定夫妻財產制，
      二人之出資歸屬實無法判別，依民法第1017條第2項之規
      定應推定為甲○○與林華沐共有之原有財產，「出資」為
      處分共有財產之行為，並自上訴人之帳戶提領等語（影本
      見本院第3卷第236、237頁），則上訴人與其夫既屬聯合
      財產制，當更無從以自何人帳戶出資即認定契約當事人何
      屬之可言，是上訴人主張共為受分配土地登記名義人或自
      其帳戶內取款，其即屬與被上訴人合作之契約當事人，尚
      嫌無據。
（十）末以上訴人雖主張被上訴人曾於87年12月19日，持公契書
      至苗栗縣頭份鎮公所前，請上訴人確認應獲得之持分後，
      方由上訴人指示林華沐與被上訴人共同前往台灣土地銀行
      頭份分行辦理轉帳繳入買回款云云，然為被上訴人所否認
      ，上訴人並未舉證以實其說，且縱上訴人所主張為真實，
      當時在場確認者除上訴人之外，尚有上訴人之夫林華沐在
      場，何以上訴人主張林華沐即非契約當事人？上訴人以此
      主張渠為契約當事人亦見矛盾之處，難以憑採。
（十一）又前開鄧鼎承（含鄧福興）、黃姜碧雲、蔡陳芳美、黃
        蘭芬、祭祀公業鍾璠麟，五個與地主締約買回被徵收土
        地而受利益之合作案，並非單約出資購地，已如前述，
        且被上訴人出面與原地主簽約之時間分別為86年5月21
        日、86年9月22日、87年4月3日、87年5月21日、87年7
        月20日，每個個案之投資條件均不相同，參與者出資及
        分配之比例，亦不相同，依合作方式，被上訴人等必先
        尋找符合資格之地主，並說服其同意委任，是兩造顯係
        逐案合作處理，並逐案分配報酬，而非有待所有案件共
        同結案後，再予一個合作關係結案。蓋此涉及資金之長
        期累積及個案出現之不確定性。至於黃姜碧雲乙案，林
        華沐與被上訴人各出資，與受分配土地登記持分固不成
        比例；於黃蘭芬案中，因由原佃農徵收，有受追回之責
        任問題，因此黃蘭芬原保留二百萬元，不交予被上訴人
        ，但最後約定如佃農追討，由被上訴人處理，始先行發
        放該二百萬元予被上訴人，暨黃姜碧雲乙案，由被上訴
        人代表與其簽立協議書於再經高速公路局徵收前，被上
        訴人與林華沐應逐次交予540萬元之補貼款，但林華沐
        未付清，由被上訴人代付等問題，均屬事後契約當事人
        是否履行各個契約之問題，尚難認五個各案為一個投資
        合作關係。
六、兩造間既無契約關係，已如前述，則上訴人本於契約當事人
    身分主張依系爭購地契約，請求被上訴人給付本應登記予上
    訴人3/16應有部分之替代給付6,167,700元及自89年11月23
    日起至清償日止按年息百分之五計算之利息，均無理由，應
    予駁回。又上訴人之訴既經駁回，其假執行之聲請即失所依
    附，應併予駁回。原審因而為上訴人敗訴之判決，依法並無
    不合，上訴意旨仍執陳詞，指摘原判決關於除經其減縮部分
    外為不當，聲明求予廢棄改判，為無理由，應予駁回。
七、本件事證已明，關於系爭土地買賣所有權移轉契約書上土地
    應有部分之更改是否事先徵得林華沐之同意，及兩造其餘主
    張、陳述與舉證與本件判決結果不生影響，爰不予逐一論述
    ，附此敘明。
據上論結，本件上訴無理由，依民事訴訟法第449條第1項、第78
條，判決如主文。
中    華    民    國    95    年    4     月    18    日
                    民事第二庭審判長法  官  童有德
                                    法  官  謝說容
                                    法  官  蔡秉宸
以上正本係照原本作成。
如對本判決上訴，須於收受判決送達後20日內向本院提出上訴書
狀，其未表明上訴理由者，應於提出上訴後20日內向本院提出上
訴理由書（須按他造人數附具繕本）。
上訴時應提出委任律師為訴訟代理人之委任狀。具有民事訴訟法
第466條之1第1項但書或第2項之情形為訴訟代理人者，另應附具
律師及格證書及釋明委任人與受任人有該條項所定關係之釋明文
書影本。
                                    書記官  吳宗玲
中    華    民    國    95    年    4     月    19    日
                                                      Ｂ


司法院資訊處製作；財團法人民間司法改革基金會備份。
